【裁判字號】    94,家上,161
【裁判日期】    950912
【裁判案由】    確認婚姻關係存在等
【裁判全文】
臺灣高等法院臺中分院民事判決         94年度家上字第161號
上  訴  人  丙○○○○○○
                      12號3樓之5
訴訟代理人  呂勝賢律師
被 上 訴人  戊○○
被 上 訴人  乙○○
上列當事人間請求確認婚姻關係存在等事件，上訴人對於中華民
國94年9月21日臺灣臺中地方法院94家訴字第163號第一審判決提
起上訴，本院於95年8月29日言詞辯論終結，判決如下：
    主  文
原判決廢棄。
確認上訴人與被上訴人戊○○間之婚姻關係存在。
確認被上訴人戊○○與被上訴人乙○○間婚姻關係不成立
第一、二審訴訟費用由被上訴人負擔。
    事實及理由
一、被上訴人未於言詞辯論期日到場，核無民事訴訟法第386條
    各款所列情形，爰依上訴人聲請，由其一造辯論而為判決。
二、上訴人起訴主張：上訴人（原名柯惠娟）與被上訴人戊○○
    於民國83年1月3日結婚，並育有一子洪尉剛，婚後家庭原本
    美滿，惟戊○○經商失敗致負債累累，上訴人之票據及信用
    亦供戊○○使用，而負債新臺幣 (下同)數千萬元，戊○○
    即與上訴人商量以假離婚方式，逃避債務，上訴人信其所言
    ，乃先於91年8月13日離婚協議書上簽名，再請未親自見聞
    雙方確有離婚真意之上訴人之兄、嫂丁○○、己○○簽名當
    證人，並為離婚登記。嗣於93年2月24日戊○○與上訴人再
    度簽訂結婚證書，惟並未為結婚登記。戊○○與上訴人既係
    假離婚，彼此並無離婚真意，且證人亦未在場親聞，是雙方
    間之離婚應屬無效，然戊○○竟於94年4月28日與被上訴人
    乙○○辦理結婚，因戊○○與上訴人婚姻關係仍屬存在，被
    上訴人間之結婚行為係屬重婚，依法無效，且其等間之結婚
    亦未有公開儀式，婚姻關係不成立，爰訴請：
    (一)確認上訴人與被上訴人戊○○間之婚姻關係存在。
    (二)確認被上訴人戊○○與被上訴人乙○○間婚姻關係不成立
    等語。
三、被上訴人於原審則辯以：戊○○與上訴人之離婚協議書係雙
    方先擬定，再委請上訴人之兄、嫂為證人，業經離婚登記，
    自符法定離婚要件。且上訴人與戊○○離婚，係因戊○○負
    債累累，上訴人憂心受累，央請其兄嫂為雙方離婚之證人，
    並非假離婚等語。
四、原審判決駁回上訴人之訴，上訴人不服原判決，提起本件上
    訴。
    於本院聲明，求為判決：
    (一)原判決廢棄。
    (二)確認上訴人與被上訴人戊○○間婚姻關係存在。
    (三)確認被上訴人間婚姻關係不成立。
    並補充陳述稱：
    (一)按民法第1050條所謂二人以上證人之簽名，固不限於作成
      離婚證書時為之，亦不限於協議離婚時在場之人，始得為
      證人，然究難謂非親見或親聞雙方當事人確有離婚真意之
      人，亦得為證人。上訴人與戊○○之離婚證書係由上訴人
      單獨拿給證人丁○○，由丁○○自行簽章其上，其間並無
      與戊○○有任何聯絡，業經丁○○證稱該離婚協議書係其
      在家中單獨所簽，過程中亦未曾與戊○○聯絡等語；而証
      人己○○係經其夫丁○○告知始知上訴人欲離婚，由丁○
      ○拿離婚證書予己○○簽名，其間亦全無與上訴人及戊○
      ○聯絡，亦經証人己○○證述甚詳，足證證人丁○○、己
      ○○確非親見或親聞雙方確有離婚真意之人，尚難認上訴
      人與戊○○於91年8月13日之離婚已具備法定要件。
    (二)戊○○與上訴人離婚時並無離婚真意，惟為安撫上訴人乃
      於93年2月24日再簽立結婚證書，卻不願再協同辦理結婚
      登記，係因其正與乙○○交往，欲享齊人之福，一方面與
      上訴人維持形式上已離婚事實上夫妻關係，另一方面又與
      乙○○簽立結婚證書，並辦妥結婚登記，戊○○自不願與
      上訴人再辦理結婚登記，然究不能因戊○○未與上訴人再
      辦理結婚登記，即謂上訴人與戊○○間有離婚真意。戊○
      ○與乙○○雖於94年4月28日辦理結婚登記，惟上訴人與
      戊○○間婚姻關係仍合法存在，戊○○與乙○○結婚係屬
      重婚，依民法第985條第1項、及第988條第2款規定，應為
      無效。另戊○○與乙○○辦理結婚登記，戊○○對上訴人
      表示係為安撫乙○○，並未舉行結婚之公開儀式，僅填載
      結婚證書以辦理結婚登記，依民法第982條第1項、及第98
      8條第1款規定，被上訴人間結婚應屬無效。
    (三)上訴人與戊○○於91年8月13日虛偽辦理離婚登記後，雙
      方生活及財務並未如一般夫妻於離婚時即予清算解決，戊
      ○○於辦理離婚後於93年間涉犯詐欺案件，亦由上訴人陪
      同至林道啟律師處討論案情，辦理委任辯護人之相關手續
      。又戊○○於90年5月29日因生意之需，購買車號X6-5668
      號BMW728、價款129萬元自小客車，因戊○○及上訴人之
      銀行債信不好，乃借用己○○之名義登記購買，並向銀行
      辦理貸款100餘萬元，由丁○○為連帶保證人，該轎車由
      戊○○占有使用，足證上訴人與戊○○並未具離婚真意。
      嗣於90年12月11日間，戊○○復持該車向訴外人陳秋金質
      押借款200萬元，嗣因該車失竊，戊○○又未能依約還款
      ，致戊○○及登記名義人己○○等2人遭訴外人陳秋金控
      告詐欺，幸經台中地檢92年度偵續字第263號、93年度偵
      續字第154號不起訴在案，而該轎車之貸款100餘萬元亦由
      上訴人及丁○○負責分期清償，足證上訴人與戊○○間為
      虛偽離婚，不符民法第1050條離婚要式性之規定，故不生
      離婚效力。
    (四)再者，戊○○於94年10月間，於原審判決後與上訴人聯絡
      ，其自知理虧，乃表示會請乙○○或由其本人提起確認婚
      姻無效之訴，希望上訴人不要再上訴，為求取信於上訴人
      ，自願書立一紙切結書，坦承其與上訴人辦理離婚登記實
      屬假離婚等語，足證上訴人主張非虛，確為真實可採。
五、被上訴人於本院審理中均未到庭，亦未提出書狀為任何之聲
    明及陳述。
六、查上訴人主張其與被上訴人戊○○於83年1月3日結婚，並育
    有一子洪尉剛，其與上訴人戊○○於91年8月13日簽立離婚
    協議書，証人為丁○○、己○○，並為離婚登記，惟於93年
    2月24日又簽立結婚証書，尚未為登記，戊○○卻又於94年4
    月28日與乙○○結婚，並已為結婚登記等情，業據上訴人提
    出戶籍謄本、離婚協議書、及結婚証書等件為證。惟上訴人
    以其與戊○○間於91年8月13日所簽立之離婚証書，並無離
    婚之真意，証人丁○○、及己○○亦未親自見聞上訴人與戊
    ○○間有無離婚之真意，即在離婚協議書上簽名，應屬不具
    離婚之形式要件而無效；又上訴人與戊○○間婚姻關係既仍
    存在，戊○○再與乙○○結婚，係屬重婚；況被上訴人於94
    年4月28日僅填載結婚證書，辦理結婚登記，並未舉行結婚
    之公開儀式，被上訴人間之婚姻應屬無效等語。經查：
  (一)關於上訴人與戊○○於91年8月13日之離婚，是否發生離婚
    效力部分：
    上訴人主張：其與戊○○並無離婚之真意，其與戊○○間仍
    維持夫妻關係，該離婚協議書並未具法定要件，有證人丁○
    ○、及己○○可証等語。按兩願離婚，應以書面為之，有二
    人以上證人之簽名並應向戶政機關為離婚之登記。民法第10
    50條定有明文。所謂兩願離婚以書面為之，並應有二人以上
    證人之簽名，乃民法第1050條所規定離婚之形式要件，如夫
    妻間雖有離婚之合意，惟未依此方式為之，依民法第73條規
    定，自屬無效 (最高法院著有42年台上字第1001號判例參照
    ）。又二人以上證人之簽名，旨在確實證明當事人有離婚之
    合意，證人固不限於作成離婚證書時為之，亦不限於協議離
    婚時在場之人始得為證人，然究難謂非親自或親聞雙方當事
    人確有離婚真意之人，亦得為證人（最高法院68年台上字第
    3792號判例、69年第10次民事庭決議參照）。上訴人與戊○
    ○離婚時，離婚協議書上之證人即上訴人之兄、嫂丁○○、
    及己○○二人，有該協議書在卷可稽，惟依證人丁○○於原
    審證稱：「這（指離婚協議書）是我妹妹拿給我的，因為他
    們之間有一些爭議，想要離婚，所以請我當證人，就拿離婚
    協議書給我簽名，我就同意當他們的證人，我想他們之間可
    能是經濟方面的問題」等語；另證人己○○則證稱：「他們
    要離婚的事情，我是聽我先生講的，在簽字前幾天，我先生
    就跟我說他妹妹和妹婿要離婚，但離婚的原因我也不清楚」
    等語 (見原審卷第26頁)，依上開証人之証言，証人二人並
    未親見親聞上訴人與戊○○有無離婚之真意，僅以上訴人單
    方面告知証人丁○○，其與戊○○夫妻間可能有經濟上之爭
    議要離婚；而己○○則僅由証人丁○○之轉述，即在離婚協
    議書上簽名，証人二人既均未與上訴人、及戊○○連繫確認
    是否有離婚之真意，即遽然在該離婚協議書上簽名，尚難認
    定證人已親自、或親聞當事人間確有離婚之真意、及達到離
    婚意思之合致，揆諸上開裁判要旨，上訴人與戊○○於91年
    8月13日之離婚，雖已為離婚登記，惟因欠缺法定方式即二
    人以上證人之簽名而無效，從而；上訴人請求確認戊○○與
    上訴人間婚姻關係存在，洵屬有據，應予准許。
  (二)關於被上訴人間於94年4月28日辦理結婚登記，戊○○是否
    為重婚；及該結婚是否已具備形式要件而成立部分：
    按有配偶者，不得重婚；違反規定者，結婚無效。民法第98
    5條第1項、及第988條第2款定有明文。查上訴人與戊○○間
    之婚姻關係既仍屬存在，已如上述，戊○○即為有配偶之人
    ，其於94年4月28日再與乙○○結婚，並已為結婚登記，推
    定其已結婚，則被上訴人之結婚即屬重婚，依上開規定，被
    上訴人間之結婚，應屬無效。再按結婚，應有公開儀式及二
    人以上之證人。經依戶籍法為結婚之登記者，推定其已結婚
    。又結婚不具備上開第一項要件者，為無效。民法第982條
    、第988條第1項亦有明文。依戶籍法為結婚之登記者，僅推
    定已結婚而已，利害關係人如否認當事人間有結婚之事實，
    並已舉證証明並無舉行公開之儀式，而使不特定人得以共見
    共聞之情況，自得推翻結婚效力；又二人以上之證人，亦須
    有行為能力在場親見結婚之意願者，否則；尚難認已具備結
    婚之形式要件。被上訴人間雖已辦理結婚登記，惟上訴人主
    張被上訴人僅填載結婚證書，以辦理結婚登記，其等之結婚
    證書見證人係虛偽記載，被上訴人間並無公開儀式等情，亦
    據證人甲○○於本院審理中結證稱：被上訴人間之結婚證書
    上之簽名，並非其本人所簽；其亦未參加過被上訴人之婚禮
    等語甚詳 (見本院卷(一)第41頁)，查証人甲○○在被上訴人
    之結婚証書上列名為主婚人，竟未參加被上訴人間之婚禮，
    足見；上訴人主張被上訴人之結婚，並無公開之儀式等情，
    尚堪採信。被上訴人間之結婚既未具備結婚公開儀式、及二
    人以上證人之形式要件，即不符合民法上開之規定，被上訴
    人間於94年4月28日之結婚亦未有效成立。從而，上訴人請
    求確認戊○○與乙○○間婚姻關係不成立，為有理由，亦應
    予准許。
七、綜上所述，上訴人本於確認婚姻關係存在、及婚姻關係不成
    立法律關係，請求確認上訴人與被上訴人戊○○間之婚姻關
    係存在；及確認被上訴人戊○○與被上訴人乙○○間婚姻關
    係不成立，均為有理由，均應予准許，原審為上訴人敗訴之
    判決，尚有未洽，上訴意旨指摘原判決不當，求予廢棄改判
    ，為有理由，應由本院予以廢棄，改判如文第二、三項所示
    。
八、本案事實已臻明確，兩造其餘攻擊防禦方法，不足以影響本
    判決結果，爰不一一論述，併此敘明。
據上論結：本件上訴為有理由，依民事訴訟法第450條、第78條
、第85條第1項前段、第463條、第385條第1項前段，判決如主文
。
中    華    民    國    95    年    9    月     12    日
                   民事第四庭審判長法  官   黃斐君
                                   法  官   陳蘇宗
                                   法  官   張浴美
以上正本係照原本作成。
如對本判決上訴，須於收受判決送達後二十日內向本院提出上訴
書狀，其未表明上訴理由者，應於提出上訴後二十日內向本院提
出上訴理由書 (須按他造人數附具繕本)。
上訴時應提出委任律師為訴訟代理人之委任狀。具有民事訴訟法
第四百六十六條之一第一項但書或第二項之情形為訴訟代理人者
，另應附具律師及格證書及釋明委任人與受任人有該條項所定關
係之釋明文書影本。
                                   書記官   郭振祥
中    華    民    國    95    年    9     月    13    日
                                                      Ｄ


司法院資訊處製作；財團法人民間司法改革基金會備份。
